【裁判字號】    90,上訴,1710
【裁判日期】    900921
【裁判案由】    誣告等
【裁判全文】
臺灣高等法院刑事判決                            九十年度上訴字第一七一號
    上  訴  人
    即 自訴 人  乙○○
    自訴代理人  甲○○
    被      告  丙○○
    選任辯護人  王惠然
右上訴人因誣告等案件，不服臺灣臺北地方法院八十九年度自字第六九九號，中華民
國九十年四月二十七日第一審判決，提起上訴，本院判決如左：
    主  文
原判決撤銷，發回臺灣臺北地方法院。
    理  由
一、自訴意旨以：(一)自訴人前經被告丙○○君自訴妨害名譽案件，於七十七年八月五
    日經  貴院七十七年度自字第三三二一號「刑事判決」（證物一）自訴人無罪。
    被告不服上訴台灣高等法院，並於七十七年十月十二日於台灣高等法院刑六庭中
    供稱：「庭呈丙○○各體書法專集六冊、被告提的書本我們在印時發現錯誤，就
    重新再印，出另種版本。」（證物二）；緣此項供詞與「重新再印之各種版本」
    之證物；導致原審法院認為自訴人於「時代生活雜誌」撰文論評被告所著「丙○○書法專集」有「破壞中國書法｜中華電視台為首」乙文內容及事後自訴人指明
    被告係書法界敗類應予剷除（於七十六年十二月十九日中國書法學會第十屆第一
    次會員大會提案，被告並經該大會決議凍結被告會員資格），事涉「足使被告之
    名譽人格遭致貶損，書法作品之評價遭致減低」而認係犯刑法第三百十條第二項
    之罪，於七十九年三月十五日七十七年度上易字第四○八二號「刑事判決」，處
    自訴人「有期徒刑陸月，如易科罰金以參拾元折算壹日，減為有期徒刑參月，如
    易科罰金，以參拾元折算壹日」之判決（證物三）。(二)八十八年自訴人擔任理事
    長之「中國書學研究發展學會」會員在坊間小書齋書店購買被告上述著作書籍，
    經自訴人翻閱，發現內容仍係臨摹錯誤之版本。為保障消費者權益，即由自訴人
    擔任理事長之學會依「消費者保護法」相關規定，具函政府主管機關（證物四）
    ，要求代為通知被告更換前被告於七十七年十月十二日於台灣高等法院刑六庭所
    提呈之「重新再印版本」之證物書籍版本。(三)惟事後據台北市政府新聞處八十八
    年十二月二十一日八十八年十二月二十一日北市新一字第八八二一○七一三○○
    號函（證物五），在其說明三中轉述被告所稱：「當時該集出版後，本人即發現
    有製版被磨掉筆畫之字，仍將須修訂之字挑出，交由出版社印出『勘誤表』附於
    書後，再行發售。」之聲明。查此被告所稱顯與七十七年十月十二日被告於台灣
    高等法院刑六庭之供詞及提呈之證物完全不符（一為「重新再印另種版本」，一
    為「印出勘誤表附於書後」；一則為「印時發現錯誤」，一則為「有製版被磨掉
    筆畫之字。」(四)八十九年四月十四日台北市政府法規委員會以市法保字第八九二
    ○○三九九○○號函（證物六），轉來被告丙○○書法專集中「草韻自然」、「
    篆素歷練」、「行雲流水」等書之文字「勘誤表」各二份。此足證被告於七十七
    年十月十二日在台灣高等法院刑六庭中所提呈之證物顯係變造之證據已事證確鑿
    。(五)核被告所出版之書法著作依其出版情形，據自訴人換算約誤導三十六萬民眾
    學習錯誤書法（證物七）。而被告基於維護其不當之利益，非但未善盡著作人義
    務去更正錯誤之書文內容；反以不實變造證據佐以不實證詞，誤導台灣高等法院
認為被告無自訴人撰文所評論之事實，而判處自訴人妨害名譽之有期徒刑及民事
    附帶賠償壹拾萬元正之賠償（證物八）等語。
二、原審判決略以：本件自訴人乙○○及其代理人甲○○於自訴狀及本院庭訊中指訴
    ，被告丙○○明知其所著各體書法文集六冊有錯誤並未更正重新再印，竟仍意圖
    使自訴人受刑事處分，先偽造更正各體書法文集共六本，再於七十七年十月十二
    日台灣高等法院審理七十七年度上易字第四０八二號有關被告丙○○自訴自訴人
    乙○○妨害名譽案件中，向該院法官表明其印製時發現書法文集錯誤已重新再印
    ，致使該院法官誤信偽造之證據，而將自訴人從無罪，改判妨害名譽罪成立，判
    處有期徒刑六月，如易科罰金，以三百元折算一日確定，因認被告涉犯刑法第一
    百六十九條第二項之準誣告罪及同法第二百十六條、第二百十條之行使偽造私文
    書罪嫌（依自訴人所述之事實，尚有行使偽造私文書之罪嫌）。惟查，自訴人指
    訴被告犯罪之時間，係於七十七年十月十二日，而指訴被告涉犯前揭之罪，其中
    刑法第一百六十九條第二項之準誣告罪及同法第二百十六條、第二百十條之行使
    偽造私文書罪，法定刑均分別為「七年以下有期徒刑」及「五年以下有期徒刑」
    ，依刑法第八十條第二款之規定，兩罪之追訴權期間各均為十年，而本件自訴人
    所訴被告之犯罪事實即係成立於七十七年十月十二日，於八十七年十月十一日時
    效已完成，則自訴人遲於八十九年七月三十一日始向本院提起自訴，有卷附之本
    院收文戳可稽，顯追訴權已經逾十年，依首揭規定，乃諭知免訴之判決等語。
三、惟查：
  (一)自訴人所訴被告丙○○明知其所著各體書法文集六冊有錯誤並未更正重新再印，
    竟仍意圖使自訴人受刑事處分，於七十七年十月十二日台灣高等法院審理七十七
    年度上易字第四０八二號有關被告丙○○自訴自訴人乙○○妨害名譽案件中，先
    偽造更正各體書法文集共六本，向該院法官表明其印製各體書法專集六冊時，發
    現書法文集錯誤，已重新再印，致使該院法官誤信偽造之證據，而將自訴人從無
    罪改判妨害名譽罪成立，因認被告涉犯刑法第一百六十九條第二項之準誣告罪及
    同法第二百十六條、第二百十條之行使偽造私文書罪嫌（依自訴人所述之事實，
    尚有行使偽造私文書之罪嫌）。原審以該犯罪事實係成立於七十七年十月十二日
    ，迄自訴人向原審提起自訴之時（即八十九年七月三十一日），已逾十年，而罹
    於追訴權時效為由，而為免訴之諭知，固非無見。
  (二)然查，自訴人於自訴狀中尚陳明：1.在台北市政府新聞處八十八年十二月二十一
    日北市新一字第八八二一○七一三○○號函（證物五），說明三中轉述被告所稱
    ：「當時該集出版後，本人即發現有製版被磨掉筆畫之字，仍將須修訂之字挑出
    ，交由出版社印出『勘誤表』附於書後，再行發售。」之聲明。查此被告所稱顯
    與七十七年十月十二日被告於台灣高等法院刑六庭之供詞及提呈之證物完全不符
    （一為「重新再印另種版本」，一為「印出勘誤表附於書後」；一則為「印時發
    現錯誤」，一則為「有製版被磨掉筆畫之字。」2.八十九年四月十四日台北市政
    府法規委員會以市法保字第八九二○○三九九○○號函（證物六），轉來被告丙○○書法專集中「草韻自然」、「篆素歷練」、「行雲流水」等書之文字「勘誤
    表」各二份等事實，依自訴人代理人甲○○於本院調查及審理中均陳稱：上開台
    北市政府新聞處之二個函均係被告委託王惠然律師於八十九年十二月六日函台北
    市政府說明「於所出版之專集中發覺有製版被磨掉筆畫之文字，乃將須修訂之字
    挑出，交由出版社印出勘誤表附於書後」，讓台北市政府登載於函文公文書上，
    然自訴人根本未更改版本及製作勘誤表，而認被告涉犯刑法使公務員登載不實之
    偽造公文書罪嫌等語。此部分自訴人雖未於原自訴狀中指出所涉犯之法條，然其
    既已於自訴狀中主張此項犯罪事實，當認此部分應為自訴效力所及，而原判決既
    於理由欄引述自訴狀所載上開部分事實，並於主文欄中裁判本件免訴，顯見原判
    決就自訴事實中使公務員登載不實部分雖業已裁判，但未據說明審認之理由，亦
    未說明該部分與原判決上開已載明審認理由之被告準誣告行為及偽造更正各體書
    法文集之偽造私文書行為部分，在法律上是否具有之裁判上一罪關係，逕以被告
    涉犯刑法第一百六十九條第二項之準誣告罪及同法第二百十六條、第二百十條之
    行使偽造私文書罪嫌等部分犯罪事實，係成立於七十七年十月十二日，迄自訴人
    向原審提起自訴之時（即八十九年七月三十一日），已逾十年，而罹於追訴權時
    效為由，而為全部免訴之諭知，顯有部分自訴事實裁判未備理由之違法，而有未
    洽。自訴人執此指摘原判決不當，為有理由，自應由本院將原判決撤銷，且為顧
    及被告審級利益，爰發回原審法院另為適法之裁判。
四、被告經合法傳喚，無正當之理由不到庭，得不待其陳述，逕行判決。
據上論斷，應依刑事訴訟法第三百六十九條第一項但書、第三百七十一條，判決如主
文。
中      華      民      國    九十      年      九      月    二十一    日
                              臺灣高等法院刑事第二十三庭
                                  審判長法  官  黃  瑞  華
                                        法  官  吳      燦
                                        法  官  雷  雯  華
右正本證明與原本無異。
如不服本判決應於收受送達後十日內向本院提出上訴書狀，其未敘述上訴之理由者並
得於提起上訴後十日內向本院補提理由書（均須按他造當事人之人數附繕本）。
                                        書記官  陳  思  云
中      華      民      國    九十      年      九      月    二十一    日


司法院資訊處製作；財團法人民間司法改革基金會備份。
